臺灣臺南地方法院民事判決　九十三年度訴字第一一五三號
　　原　　　告　戊○○
　　被　　　告　乙○○
右當事人間請求清償債務事件，本院於中華民國九十三年十二月一日言詞辯論終結，
判決如左：
    主      文
被告應給付原告新臺幣壹佰壹拾陸萬柒仟貳佰捌拾陸元，及自民國九十三年九月二十
六日起至清償日止，按週年利率百分之五計算之利息。
訴訟費用由被告負擔。
本判決於原告以新臺幣拾玖萬元供擔保後，得假執行。
    事實及理由
一、本件被告乙○○經合法通知，未於言詞辯論期日到場，核無民事訴訟法第三百八
    十六條所列各款情形，爰依原告之聲請，由其一造辯論而為判決。
二、原告主張：
  (一)被告為原告妻弟，因其無自耕農身分，乃於民國八十三年三月二十二日借用原告
    之自耕農身分，購買坐落臺南縣佳里鎮○○段第九一七號土地零點一一四七公頃
    ，並借用原告名義於八十三年六月四日，向第一商業銀行佳里分行（以下簡稱為
    第一銀行佳里分行）借款新臺幣（下同）一百五十萬元，借款期間為一年。被告
    乙○○除以前開土地設定抵押外，並以自己及訴外人被告丙○○、甲○○、丁○○為連帶保證人。嗣八十四年六月上揭借款期限屆至，被告乙○○竟盜刻原告私
    章，向第一銀行佳里分行借新還舊，於八十五年六月二十一日再以盜刻之印章偽
    造原告簽名而延展返還期間一年。迄至八十六年十二月該借款又要展期時，被告
    乙○○因無法隱瞞，方告知原告，原告則因其哀求，且慮及乙○○係妻弟，乃承
    認其無權代理行為，並願以每年還本金五萬元還清。
  (二)九十三年四月一日及四月五日，原告連續接到第一銀行佳里分行催告書，催促還
    款，為維護本身債信，不得已而於九十三年四月十四日清償本金及利息共一百一
    十六萬七千二百八十六元（本金部份為一百一十五萬元，利息為一萬七千二百八
    十六元）。
  (三)本件被告既為前述借款之實際主債務人，訴外人丙○○、甲○○、丁○○之所以
    為連帶保證人，亦係因受被告之要求而同意，原告雖係名義上之主債務人，於承
    認債務時係對被告所負債務加以承認，並不否認或排除訴外人丙○○等之連帶保
    證責任，亦非承認主債務人之責任，係與被告互調身分之連帶保證意思而已，茲
    原告為債務人即被告之債務代償，被告居於主債務人之地位，則應就原告清償數
    額依民法第七百四十九條規定全數清還等語。
  (四)聲明：被告應給付原告一百一十六萬七千二百八十六元，及自起訴狀繕本送達
    翌日起至清償日止，按週年利率百分之五計算之利息。原告願供擔保請准宣告
    假執行。
    原告願供擔保請准宣告假執行。
三、
  被告未於言詞辯論期日到場，亦未提出書狀作何聲明或陳述。
四、本件原告主張被告為購買土地，借用其名義向訴外人第一銀行佳里分行借款，並
    由原告及訴外人丙○○、甲○○、丁○○擔任連帶保證人，嗣因被告未向訴外人
    第一銀行佳里分行清償，原告還清本金一百一十五萬元及利息一萬七千二百八十
    六元等情，已經提出借據一件、借款展期約定書一件、保證書一件、第一銀行放
    款戶授信明細查詢單一件、支票一紙、第一銀行放款利息收據一紙等（以上均為
    影本）為證，核屬相符；經本院向第一銀行佳里分行查詢，復函稱「本分行授信
    戶戊○○君之借款，已於九十三年四月十四日清償訖」等語，有該分行九十三年
    十月六日（九三）一佳字第三一四號函附卷可稽；此外被告則未到庭或以書狀作
    何陳述，應認原告之前開主張為真實。
五、原告請求被告應給付其所清償之本金、利息共一百一十六萬七千二百八十六元，
    乃以其代「實際借款人」即被告清償向訴外人第一銀行佳里分行借款，作為所憑
    之論據。
  (一)經查，本件以系爭臺南縣佳里鎮○○段第九一七號土地，向訴外人第一銀行佳里
    分行設定抵押貸款者，雖係本於原告之名義而為，然實際購買該土地者，乃為被
    告之情，已據原告、訴外人丙○○、甲○○、丁○○為相同之陳述（九十三年十
    二月一日言詞辯論筆錄，第五十四頁）；再審酌土地法第三十條於八十九年一月
    二十六日修正刪除前，私有農地之移轉，其承受人以能自耕為限，因應前開法律
    規定，乃有無自耕能力者以他人名義購買農地之情形，復為本院職務上已知之事
    項，是原告主張無自耕能力之被告乙○○借用其名義購買農地，應屬可信。
  (二)上揭土地之實際購買者，雖係被告，然形式上既以原告之名義為買受人，向訴外
    人第一銀行佳里分行抵押貸款時，且以該土地所有人即原告作為借款人，則與訴
    外人第一銀行佳里分行成立消費借貸契約者，仍應認係原告。至於原告雖主張被
    告方為實際借款人，惟按表意人無欲為其意思表示所拘束之意，而為意思表示者
    ，其意思表示，不因之無效，民法第八十六條前段定有明文，本件原告與被告間
    ，縱或本於實際購買土地、借款及日後清償者，均為被告一人之認知，而分別與
    訴外人第一銀行佳里分行簽訂借據、保證書，除訴外人第一銀行佳里分行明知該
    情事外，渠等與第一銀行佳里分行所成立之法律關係，自仍應以簽約名義形式認
    定之，且原告就銀行是否明知該二人間購買土地之實際關係乙節，並未提出任何
    事證以資說明，該二人之心中真意保留行為，乃不能拘束第一銀行佳里分行，原
    告主張被告乙○○應對該銀行負借款人之清償責任，亦不可採。
  (三)再觀諸原告與被告間就貸款所生之法律關係，乃由原告出面向訴外人第一銀行佳
    里分行借得一百五十萬元後，全數交予被告作為購買系爭土地之用，並約定由被
    告則直接對第一銀行為償還，是原告與被告間，應認係成立一消費借貸契約，由
    原告將另向銀行貸得之款項借予被告，伊再以直接向銀行繳納本息之方式，藉以
    清償對原告之債務。
  (四)末查，被告並未如期向訴外人第一銀行佳里分行清償，迄至九十二年十二月二十
    一日，有一百一十五萬元銀行貸款本金尚未清償，原告乃於九十三年四月十四日
    ，向銀行清償本息共一百一十六萬七千二百八十六元等情，已如前述。而原告對
    銀行所為清償者，固係自身對於訴外人第一銀行佳里分行之債務，然其與被告間
    既有應由乙○○代償之約定，則原告為上開清償後，請求因此免除對銀行義務之
    被告向其清償，自屬有據。
六、又按給付有確定期限者，債務人自期限屆滿時起，負遲延責任。給付無確定期限
    者，債務人於債權人得請求給付時，經其催告而未為給付，自受催告時起，負遲
    延責任。其經債權人起訴而送達訴狀，或依督促程序送達支付命令，或為其他相
    類之行為者，與催告有同一之效力；民法第二百二十九條第一、二項分別定有明
    文。又遲延之債務，以支付金錢為標的者，債權人得請求依法定利率計算之遲延
    利息。但約定利率較高者，仍從其約定利率；而應付利息之債務，其利率未經約
    定，亦無法律可據者，週年利率為百分之五；亦為同法第二百三十三條第一項及
    第二百零三條所明定。查本件原告請求被告應給付之一百一十六萬七千二百八十
    六元，並未定有給付之期限，則原告請求自民事起訴狀繕本送達被告之翌日起算
    利息，自無不合。又本件起訴狀繕本乃於九十三年九月十六日，以寄存送達方式
    送達被告，有送達回執附卷可稽（第十五頁），依民事訴訟法第一百三十八條第
    二項規定，該送達經十日發生效力，則本件原告所請求之利息應自九十三年九月
    二十六日起算。
七、從而，原告請求被告給付一百一十六萬七千二百八十六元，及自九十三年九月二
    十六日起至清償日止，按週年利率百分之五計算之利息，乃有理由，應予准許。
八、原告陳明願供擔保以代釋明聲請宣告假執行，核無不合，爰酌定相當擔保金額，
    准予宣告假執行。
九、結論：本件原告之訴為有理由，並依民事訴訟法第三百八十五條第一項前段、第
    七十八條、第三百九十條第二項，判決如主文。
中　　　華　　　民　　　國　　九十四　　年　　　三　　　月　　 三十 　　日
                                臺灣臺南地方法院民事第一庭
                                      法　　　官　吳坤芳
右為正本係照原本作成
如對本判決上訴，須於判決送達後廿日內向本院提出上訴狀
中　　　華　　　民　　　國　　九十四　　年　　　四　　　月　　  六  　　日
                                      法院書記官　黃鋕偉
